臺灣高等法院刑事判決　　　　　　　 100年度上易字第1073號
上　訴　人
即　被　告　梁金典
選任辯護人　古乾樹律師
上列上訴人即被告因侵占等案件，不服臺灣板橋地方法院98年度
易字第3186號，中華民國100 年3 月31日第一審判決（起訴案號
：臺灣板橋地方法院檢察署98年度偵續字第79號），提起上訴，
本院判決如下：
    主  文
原判決撤銷。
梁金典意圖為自己不法之所有，而侵占對於業務上所持有之物，
處有期徒刑捌月；又行使業務上登載不實文書，足以生損害於他
人，處有期徒刑參月；又意圖為自己不法之所有，而侵占對於業
務上所持有之物，處有期徒刑拾月；又意圖為自己不法之所有，
而侵占對於業務上所持有之物，處有期徒刑柒月。應執行有期徒
刑壹年拾月。
    事  實
一、梁金典自民國95年2 月24日起至96年10月6 日止，受僱於精
    英公寓大廈管理維護股份有限公司（下稱精英公司），並被
    派駐至位於臺北縣林口鄉（現已改制為新北市林口區，以下
    同）麗園一街1 之3 號「麗園甲棟社區」（下稱系爭社區）
    擔任警衛兼管理員，負責該社區安全維護、巡邏及代社區管
    理委員會或住戶收取轉交住戶所繳付各項社區費用等職務，
    為從事業務之人，詎其竟基於意圖為自己不法所有及行使業
    務上登載不實文書之各別犯意，分別為以下之犯行：
（一）96年8 月下旬某日，向系爭社區住戶馮文宗收取同年8 月
      至12月份之管理費共計新臺幣（下同）7500元現金後，竟
      以變易持有為所有之意思，予以侵占入己。又梁金典收取
      前開管理費後，因需開立管理費收據收執聯（黃色第三聯
      ）交予馮文宗收執，惟其為避免收取上開管理費後開立收
      據必留有存根聯（白色第一聯）及會計聯（粉紅色第二聯
      ），事後遭系爭社區管理委員會核對帳目時查覺有異而事
      跡敗露，竟另在其業務上所作成原應開立並交付予住戶陳
      映均，作為證明已繳付卡拉OK費用100 元之收款收據（編
      號：001232號）空白收執聯（黃色第三聯）上，虛偽登載
      向住戶馮文宗收取上開8 月至12月管理費共計7500元之不
      實內容，並逕持以行使而交付予馮文宗收執，足以生損害
      於系爭社區管理委員會對於住戶管理費收取及帳目記載之
      正確性。
（二）96年9 月8 日至同年9 月14日之期間，直接收取或交接取
      得系爭社區住戶汪邦裕、林松慶、林長生、黃富昌、林菊
      英、柳婉芬、林宜呈、陳林淑華、游惠玲及林夙弘等10人
      所陸續交付之管理費共計25500 元現金（即收款收據編號
      001573至1582所示之管理費）後，隨即將其中管理費6500
      元現金，以變易持有為所有之意思，予以侵占入己，並於
      同年9 月14日僅交付其餘之管理費19000 元（起訴書誤載
      為19500 元）現金予系爭社區財務委員薛春英，且另以發
      票人為聯安保全股份有限公司，付款人為華南銀行埔墘分
      行，受款人為湯進嬌，面額各為1000元、990 元及4966元
      （共計6956元，起訴書誤載為6966元，以下均同）之支票
      3 張，用以墊交上開所侵占之管理費6500元，溢付456 元
      （當時雙方誤算為466 元）部分則另行交付現金34元補足
      整數500 元，用以扣抵下次應轉交之管理費。
（三）96年9 月至10月間某日，向系爭社區住戶羅愛玲之母黃金
      鶴代為收取同年6 月份之管理費1500元現金後，隨即以變
      易持有為所有之意思，予以侵占入己，並未開立任何收據
      予黃金鶴收執。
二、嗣因梁金典離職後帳目不清，經系爭社區管理委員會匯集相
    關帳目資料向精英公司進行求償，此間雙方會同清查款項後
    ，始循線查悉上情。
三、案經精英公司告訴臺北縣政府（現已改制為新北市政府）警
    察局新莊分局報告臺灣板橋地方法院檢察署檢察官偵查起訴
    。
    理  由
壹、程序方面：
一、被告之辯護人主張：被告所動用者乃係系爭社區住戶交付管
    理委員會之管理費及住戶之急難救助金，是本件直接被害之
    人乃係系爭社區住戶及管理委員會，精英公司僅係代被告償
    還欠款，至多係間接或附帶受害之人，應係告發人，而原審
    亦認精英公司乃係告發人。依最高法院58年臺上字第2576號
    、32年上字第423 號判例要旨，精英公司既係告發人，則早
    在檢察官以97年度偵字第22714 號為不起訴處分時，該案即
    已確定。是本案既已確定，且並無刑事訴訟法第260 條所定
    之情形，依據刑事訴訟法第303 條第4 款之規定，本案應為
    公訴不受理判決始為合法，原審逕為實體判決，應屬違誤等
    語。惟查：
（一）依據卷附之精英公司警衛勤務日誌簿之記載（見原審卷第
      75頁至第91頁）及被告於原審審理時之供述（見原審卷第
      51頁正面及背面），被告自95年2 月24日起至96年10月6
      日止，受僱於精英公司，並被派駐至系爭社區擔任警衛兼
      管理員（以下均以警衛稱之），負責該社區安全維護、巡
      邏及代社區管理委員會或住戶收取轉交住戶所繳付各項社
      區應繳交之費用等職務等事實，堪以認定。
（二）參以證人薛春英於檢察官偵查時，就系爭社區收取管理費
      流程之情事，證稱：我們委託警衛代收住戶之管理費，警
      衛會開單據，管理委員會之財務委員再不定時的向警衛收
      錢等語（見偵字第56頁）；顯見精英公司派駐系爭社區之
      警衛代管理委員會收取管理費及其他各項費用時，乃係以
      精英公司派駐系爭社區警衛之身分為之，嗣管理委員會財
      務委員會向該收取費用之警衛收取結算後，前開所收取之
      費用始正式移由管理委員會持有支配。則當前開警衛向系
      爭社區住戶收取各項費用而尚未正式移交給管理委員會財
      務委員收執前，解釋上，前開所收取之各項費用應為精英
      公司所有，僅係由該警衛持有之，再由該警衛以精英公司
      受僱人之身分，與管理委員會財務委員結算；而該警衛所
      填製之各項收據文書，自屬其執行精英公司派遣之代收業
      務，所填製之業務文書。是以，當被告以精英公司派駐系
      爭社區警衛身分，向系爭社區住戶收取應繳交之各項費用
      後，再未與管理委員會結算移交前，如將前開所收取之費
      用易持有為所有，予以侵占入己者，其所侵占之物自屬精
      英公司所有之財物；又斯時如在其所應填製之收據文書虛
      偽填載者，自屬在執行精英公司派遣之代收業務時，就精
      英公司之業務文書填載不實。
（三）基上，被告被訴涉嫌侵占尚未移交予管理委員會財務委員
      之系爭社區住戶所繳交管理費，及在收據收執聯之收據文
      書上填載不實等事實，精英公司自屬直接之被害人，而得
      為本案之告訴人。是精英公司以告訴人身分就臺灣板橋地
      方法院檢察署檢察官97年度偵字第22714 號不起訴處分聲
      請再議，自屬合法。被告之辯護人前開主張，容有誤會，
      不足採憑。
二、按被告以外之人於審判外之言詞或書面陳述，除法律有規定
    者外，不得作為證據；又被告以外之人於審判外之陳述，雖
    不符合刑事訴訟法第159 條之1 至第159 條之4 之規定，但
    經當事人於審判程序同意作為證據，法院審酌該言詞陳述或
    書面陳述作成時之情況，認為適當者，亦得為證據；又當事
    人、代理人或辯護人於法院調查證據時，知有同法第159 條
    第1 項不得為證據之情形，而未於言詞辯論終結前聲明異議
    者，視為有前項之同意，刑事訴訟法第159 條第1 項及第15
    9 條之5 分別定有明文。經查：
（一）證人許原彰之書面說明書（見偵卷第26頁），乃屬被告以
      外之人於審判外之陳述，而屬傳聞證據。因被告之辯護人
      爭執該證據之證據能力，依刑事訴訟法第159 條第1 項之
      規定，該證據方法應無證據能力。
（二）本判決其餘所引用之被告以外之人於審判外陳述，固均屬
      傳聞證據，然檢察官、被告及其辯護人對該等之證據能力
      並不爭執，其等至辯論終結前亦未聲明異議，本院審酌上
      開證據方法之作成情況，並無違法不當之情形，且與本案
      具有關聯性，應認以之作為證據應屬適當，而有證據能力
      。
貳、實體方面：
一、訊據被告矢口否認前開犯行，其辯解意旨略以：
（一）有關住戶馮文宗所繳交之管理費7500元部分，我於96年9
      月14日就繳交給財務委員，那天我繳交了19500 元。至於
      開給住戶馮文宗收據部分，因為當時勤務很多，又要指揮
      交通，又要掃地，太慌忙了所以才會寫錯；又當時馮文宗
      太太急著出國，且收據必須要合在一起才能作廢，但因為
      馮文宗太太出國，所以沒有辦法拿到收據。
（二）96年9 月8 日至同年月14日，我共向住戶收了25500 元之
      管理費。同年月13日我休假由吳政章代班，吳政章當天共
      交了13500 元予財務委員。9 月14日我又交付了19500 元
      ，還有3 張支票（面額共6966元）及另外1 筆7500元給財
      務委員。我於96年9 月至10月向住戶羅愛玲所收取之管理
      費1500元，已於96年9 月14日連同其他費用共19500 元，
      一併交給財務委員。
（三）收據編號1573至1582部分之收據上均已經有財務委員之英
      文名字，表示財務委員已經簽收，我豈有侵占？
二、被告之辯護人辯護意旨略以：
（一）依據證人薛春英於檢察官偵查時之供稱（見偵卷第56頁）
      ，可見被告所動用之款項均經同意：惟證人薛春英事後發
      覺財務委員無處分管理權之權限，恐自身亦有刑事及民事
      責任，嗣後即翻異其證詞，否認借錢予被告，故證人薛春
      英應以第一次出庭之證詞，方足採信。足見被告無不法所
      有之意圖，且就此處分權限有無認知之錯誤，被告應無故
      意可言。
（二）偵卷第25頁精英公司所提報案書附件，其中記載被告向系
      爭社區部分住戶借現金尚未歸還共計59780 元，僅此部分
      住戶即有18人之多，且金額從500 元至8000元不等，足證
      被告確實在系爭社區熱心服務、人緣頗佳，方得向多名住
      戶借款而成為常態，惟總金額雖不大，但筆數多而細瑣，
      誤記、遺忘，在所難免，實無足夠之理由說明被告有侵占
      、偽造文書之動機。
（三）住戶羅愛玲所繳交之管理費1500元及住戶馮文宗所繳之管
      理費7500元，合計9000元，除可能因一時忘記、或疏失開
      錯外，亦曾徵求財務委員薛春英之同意，事後亦已交還。
（四）證人薛春英所收受受款人為湯進嬌面額各為1000元、990
      元及4966元之支票3 紙，更證明證人薛春英確有同意被告
      支用本案之款項，事後以支票清償，且上開支票至少亦可
      用於擔保欠款之清償，惟因係禁止背書轉讓支票，未能兌
      現，然此僅係民事債務不履行之問題。
三、本院查：
（一）被告於98年2 月17日偵查中已供稱：馮文宗的部分，我有
      收7500元，但沒有交給管理委員會，羅老太太（即黃金鶴
      ）部分，她是委託我代交，但後來我被公司解僱，所以沒
      有繳，羅老太太是寄現金給我，時間我忘了，薛春英所說
      與事實相符，我沒有意見等語（見偵續卷第12頁、第13頁
      ）；嗣於原審99年3 月25日、同年7 月20日準備程序中亦
      先後明確坦承：我只承認侵占9000元，就是7500元加上15
      00元，即馮文宗之管理費及黃金鶴之管理費。我有先挪用
      ，我承認動用管理費，一筆7500元（即馮文宗所繳），一
      筆1500元（即黃金鶴所繳）等語（見原審卷第61頁、第10
      7 頁背面），核與證人即當時擔任系爭社區管理委員會財
      務委員薛春英於98年2 月17日檢察官偵查時具結證稱：住
      戶馮文宗部分，是事後住戶馮文宗持單據向管理委員會反
      應，我們依單據編號查出原本是卡拉OK的單據，遭被告盜
      用，使用第三聯開給馮文宗。羅愛玲部分，是我向羅老太
      太催管理費時她向我們說她有請被告代交等語大致相符（
      見偵續字第12頁、第13頁），並有編號同為001232號之收
      款收據第一聯（開立予住戶陳映均）及第三聯（開立予住
      戶馮文宗）影本各1 張附卷可參（見偵卷第23頁）。
（二）被告雖辯稱：我開給住戶馮文宗收據部分，因為當時勤務
      很多，又要指揮交通，又要掃地，太慌忙了所以才會寫錯
      ；又當時馮文宗太太急著出國，且收據必須要合在一起才
      能作廢，但因為馮文宗太太出國，所以沒有辦法拿到收據
      云云；然被告前開所辯，核與其於原審行準備程序時供稱
      ：因為當時我有喝酒且上夜班，所以沒有看清楚顏色云云
      （見原審卷第28頁背面）不符，則其前開所辯，是否相符
      ，容有疑義。況查，依卷附編號同為001232號之收款收據
      （日期96年8 月25日）第一聯及第三聯影本左上角有「第
      一聯：存根（白）第二聯：會計（粉紅）第三聯：收執（
      黃）」等字樣之記載可知，相同編號之收款收據共有一式
      三聯，其用途及顏色各有不同，被告自承其從95年2 月24
      日即由精英公司派駐在系爭社區擔任警衛乙職（見本院卷
      第66頁背面），推算至被告填寫前開收據之時間96年8 月
      25日，已超過1 年半以上，衡諸一般經驗法則，被告豈有
      輕易誤認而開立之理？又依卷附被告開立並交付予馮文宗
      之編號001232號收款收據影本（見偵卷第23頁）可知，被
      告係在該收款收據「第三聯」（黃色）上直接填載住戶名
      稱「馮文宗」、「8 月至12月管理費7500元」後交付予住
      戶馮文宗，此與正常程序下均係在收款收據存根聯（白色
      第一聯）上填寫上開字樣後，再將間接複寫轉印而成之收
      款收據收執聯（黃色第三聯）交付予馮文宗，二者開立及
      交付收據之過程，均有明顯不同，被告自無疏忽至完全未
      予查覺之可能；顯見被告在收取住戶馮文宗所繳交之管理
      費7500元後，為避免收取上開管理費後開立收據必留有存
      根聯（白色第一聯）及會計聯（粉紅色第二聯），事後遭
      系爭社區管理委員會核對帳目時查覺有異而事跡敗露，乃
      在原應開立並交付予住戶陳映均之卡拉OK費用100 元收款
      收據（編號：001232號）空白收執聯（黃色第三聯）上，
      故意登載向住戶馮文宗收取上開8 月至12月管理費共計75
      00元之不實內容，並持以行使而交付予住戶馮文宗收執之
      犯行，至為明確。其前開所辯，顯係事後卸責之詞，不足
      採信。
（三）依據證人薛春英於原審審理時具結證稱：我的帳冊記載9
      月14日有下來跟被告收管理費，跟被告收取應該要收單號
      1573到1582的管理費，總共是25500 元，被告給我現金19
      000 元，及3 張支票金額共計6966元（按應共計為6956元
      ），當時我有再跟被告收34元，我的帳冊記載跟被告溢收
      500 元。我只有收到25500 元，其中包括支票3 張的部分
      ，但是我並沒有同意他先把住戶的管理費先拿去用，之後
      再補支票給我。19000 元的部分，則是我下去收被告就把
      管理費交給我等語（見原審卷第137 頁正面、背面），核
      與卷附證人薛春英製作之日記帳及行事曆（見偵卷第17頁
      至第18頁）上記載96年9 月14日收取現金19000 元、支票
      3 張，共計25966 元（日記帳），以及96年9 月14日收據
      編號001573至001582之管理費共計25500 元，9 月14日實
      收25966 元（行事曆）等之內容悉相吻合（均見偵卷第11
      頁至第14頁、第17頁、第18頁），且被告於原審準備程序
      中亦供承確有先挪用部分管理費後再以上開3 張支票交付
      予證人薛春英作為返還之事實（見原審卷第61頁），再參
      諸精英公司於99年7 月1 日以99精英勤訓字第990701003
      號函所檢送之精英保全96年9 月份警衛勤務日誌簿之記載
      ，自96年9 月8 日起至96年9 月11日為止，被告確係親自
      收取或由早班警衛游雲龍交接取得該社區1 號6 樓之1 、
      3 號16樓之4 、1 號7 樓之3 、3 號10樓之2 、3 號9 樓
      之4 、1 號4 樓之2 、3 號2 樓之1 及3 號5 樓之2 （對
      照偵卷第11頁至第13頁可知，即為編號001573至001580收
      款收據）等之住戶管理費，惟其後迄無任何事後轉交予證
      人薛春英之相關記載，以及被告收取編號001581及001582
      號收款收據上所示之管理費後，竟未依規定登載於上開勤
      務日誌簿上，而係另於「96年9 月14日」始交付19000 元
      現金及上開「支票3 張」予證人薛春英作為轉交之管理費
      ，堪信被告確有先行擅自挪用上開所收取現金25500 元管
      理費之其中6500元部分之事實。又參之前開收據編號0015
      73至001582上，均有「shirley 9/14」等字之記載，核諸
      證人薛春英前開於96年9 月14日向被告收取管理費之實際
      情形，證人薛春英之所以會在上面簽名並註記日期，乃係
      連同前開3 張支票一併算入，始在上面簽名，表明被告確
      已交付上開費用；則證人薛春英之前開簽名，充其量僅能
      更加證明證人薛春英在向被告收款時，確有將前開3 張支
      票一併算入，尚無法據此即認被告並無侵占上開所收取現
      金25500 元管理費之其中6500元部分之事實；是其前開所
      辯，顯不足為其利認定之依據。
（四）參照證人薛春英於檢察官偵查時證稱：我去跟他收管理費
      的時候，發現帳目不對，被告跟我說他需要一些錢，我就
      跟他說錢可以先借你，但是錢在兩天內要補還給我。被告
      將錢借走，是我去收錢時他才跟我講的等語（見偵卷第56
      頁、第57頁），顯見被告乃係在侵占前開款項之後，因證
      人薛春英本於其擔任管理委員會財務委員職責，向被告收
      取所代收之管理費時，被告在無法回補繳還之際，始對證
      人薛春英提出要求，並非被告在挪用侵占前開款項，即事
      先徵得證人薛春英之允許。同理，證人薛春英事後同意被
      告得以前開3 張支票回補其所收取之管理費，亦僅能代表
      證人薛春英事後同意被告得以如此之權宜措施補還，尚無
      法據此證明證人薛春英事前已同意被告得先挪用前開管理
      費，或即認被告並無侵占之犯行。是以，被告之辯護人以
      證人薛春英之前開證述內容，主張被告所動用之款項均經
      同意，被告無不法所有之意圖，且就此處分權限有無認知
      之錯誤，被告應無故意可言。證人薛春英收受受款人為湯
      進嬌，面額各為1000元、990 元及4966元之支票3 紙，更
      能證明證人薛春英確有同意被告支用本案之款項，事後以
      支票清償，且上開支票至少亦可用於擔保欠款之清償，惟
      因係禁止背書轉讓支票，未能兌現，然此僅係民事債務不
      履行之問題云云，顯不足採信。
（五）觀之精英公司前開96年9 月份警衛勤務日誌簿96年9 月13
      日之記載、證人薛春英之前開證述及證人薛春英所提供附
      卷之日記帳、行事曆所載，並佐以證人吳政章於本院審理
      時證稱：96年9 月13日當天有交付9000元給財委，所以我
      才會在勤務日誌簿上記載「財委已收完」等語，除此之外
      ，當天並未再給其他錢等語（見本院卷第64頁背面、第65
      頁）；顯見證人吳政章於96年9 月13日時，至多僅交付90
      00元予證人薛春英，並非如被告所辯，共交了13500 元；
      而證人薛春英於96年9 月14日向被告所收取者，共19000
      元現金及上開支票3 張，並未有被告所辯之7500元（已如
      前述）。此外，證人薛春英於96年9 月14日所收取者，乃
      係被告所代收或交接取得之管理費（即卷附之收據編號00
      1573至001582部分），包括住戶汪邦裕、林松慶、林長生
      、黃富昌、林菊英、柳婉芬、林宜呈、陳林淑華、游惠玲
      及林夙弘等人，並未包括住戶羅愛玲交由被告收執之1500
      元。從而，被告及其辯護人前開所辯，顯係事後卸責之詞
      ，不足採信。
（六）精英公司於告訴時，所提出之附件六（見偵卷第25頁），
      固有記載被告向系爭社區部分住戶借現金尚未歸還共計59
      780 元之事實；然此部分僅能證明被告與系爭社區住戶尚
      存有金錢借貸關係，而被告向系爭社區住戶借款，與被告
      挪用侵占其所代收之管理費，前者為私款，後者為公款，
      二者之性質大相逕庭，尚無法以被告與系爭社區某些住戶
      間存有私人借貸等語，即認被告無侵占、偽造文書之動機
      。是被告之辯護人前開所辯，核屬無稽，不足採憑。
（七）基上所述，被告確有如事實欄一、（一）、（二）及（三
      ）所示時間，先後將所收取之管理費各7500元、6500元、
      1500元予以侵占入己，另在業務上之收據文書上填載不實
      ，並持之行使等犯行，應堪予認定。被告前開所辯，顯係
      事後卸責之詞，不足採信。
四、論罪之理由：
（一）核被告所為，係犯刑法336 條第2 項之業務侵占罪（共3
      罪）及第216 條、第215 條之行使業務登載不實文書罪。
（二）被告將前開不實事項登載於業務上所作成之文書上，復持
      以行使，則其業務登載不實之低度行為應為行使之高度行
      為所吸收，不另論罪。
（三）公訴意旨雖以被告所為上開3 次業務侵占之犯行，均係在
      密接之時空下接續為之，為接續犯，應論以1 罪。惟查，
      被告於事實欄一、（一）至（三）所載3 次業務侵占之時
      間，係分別於96年8 月下旬、同年9 月8 日至同年9 月14
      日之期間內及同年9 月至10月間某日，時間並非完全密接
      ，且係將不同住戶馮文宗、汪邦裕等10人及羅愛玲之母黃
      金鶴於可得區分之時間點所交付之管理費，分3 次予以侵
      占入己，所侵害被害人之財產法益，並不相同，自非屬於
      時間空間密接之情形下，持續侵害同一法益之接續犯。公
      訴人此部分之主張，容有誤會。
（四）被告所為之前開先後3 次業務侵占之犯行，以及1 次行使
      業務登載不實之犯行，犯意各別，行為互異，應予分論併
      罰之。
五、不另為無罪諭知部分：
（一）公訴意旨另以：被告基於意圖為自己不法所有之接續犯意
      ，先於96年7 月至8 月間，將受社區住戶委託轉交予住戶
      許原彰之急難救助金共計20500 元，以變易持有為所有之
      意思侵占入己；復於96年9 月10日至同年9 月13 日 期間
      ，將編號00 1583 （3 號10樓之1 住戶林素苓）、編號00
      1584（1 號13樓之2 住戶劉鼎堅）及編號001585（3 號12
      樓之2 住戶陳枝銓）收款收據所示管理費各4500元、1500
      元及3000元，以變易持有為所有之意思，予以侵占入己，
      因認被告此部分亦涉有刑法第336 條第2 項之業務侵占罪
      嫌云云。
（二）按犯罪事實應依證據認定之，無證據不得認定犯罪事實；
      又不能證明被告犯罪者應諭知無罪之判決，刑事訴訟法第
      154 條第2 項、第301 條第1 項分別定有明文。刑事訴訟
      法上所謂認定事實之證據，係指足以認定被告確有犯罪行
      為之積極證據而言，該項證據自須適合於被告犯罪事實之
      認定，始得採為斷罪資料；且事實之認定應憑證據，如未
      發現相當證據，或證據不足以證明，自不能以推測或擬制
      之方法，以為裁判之依據。次按，認定不利於被告之事實
      ，須依積極證據，茍積極之證據不足為不利於被告事實之
      認定，即應為有利於被告之認定，更不必有何有利之證據
      ，而此用以證明犯罪事實之證據，猶須於通常一般人均不
      至於有所懷疑，堪予確信其已臻真實者，始得據以為有罪
      之認定，倘其證明尚未達到此一程度，而有合理性之懷疑
      存在，致使無從為有罪之確信時，即應為無罪之判決，最
      高法院76年度臺上字第4986號、30年度上字第816 號、29
      年上字第3105號、40年臺上字第86號亦分別著有判例可資
      參照。
（三）公訴意旨認被告有侵占應交付予住戶許原彰之急難救助金
      2 萬500 元及編號001583至001585收款收據所示管理費各
      4500元、1500元及3000元之犯行，無非係以證人薛春英於
      偵查中指證：被告於96年9 月中旬左右離開系爭社區，但
      沒有將收取之管理費、急難救助金及清潔費交還給管理委
      員會；又其中編號001583至001585收款收據之管理費共計
      9000元，我於96年9 月14日下樓去收款，原本應收到9000
      元，但被告只給我500 元，之後被告就離職了，後來是由
      精英公司先墊付。另當時係我發起捐款給住戶許原彰之總
      金額共有3 筆，其中2 筆為48300 元、22800 元部分已由
      管理委員會主委交付，25500 元是我查單據許原彰有簽名
      之部分，被告說是許原彰先拿走了，10月後被告再到系爭
      社區，許原彰向我反應，被告還有20500 元沒有給他等語
      （見偵卷第12頁），並有卷附編號001583至001585收款收
      據3 張（見偵卷第10頁）、許原彰之書面說明及急難救助
      金募款金明細表（見偵卷第25頁至第27頁）為其主要論據
      。訊據被告堅決否認有上開業務侵占之犯行，辯稱：精英
      公司就上開3 張收款收據之管理費9000元部分，湮滅證據
      ，並編造不實證據，而且前開收據明明已經收，為何再拿
      來告我。又當時我需要錢周轉，許原彰所領之急難救助金
      並沒有用完，所以才向許原彰借錢等語。
（四）經查：
  １、參之前開編號001583至001585收款收據之記載，收取該等
      費用之人並非被告，而係警衛游雲龍、吳政章；且依據前
      開精英公司96年9 月份警衛勤務日誌簿96年9 月13日勤務
      日誌表之記載，系爭社區3 號10樓之1 住戶林素苓所繳7
      、8 、9 月管理費共計45000 元（即編號001583收款收據
      ），1 號13樓之2 住戶劉鼎堅所繳9 月份管理費（編號00
      1584收款收據），以及3 號12樓之2 住戶陳枝銓所繳8 、
      9 月管理費（即編號001585收款收據），乃係分別由當時
      值勤之警衛游雲龍、吳政章收取，並已於96年9 月13日由
      晚班警衛吳政章將上開管理費共計9000元，轉交予財務委
      員收訖。而此情，亦據證人吳政章於本院審理時證稱明確
      （見本院卷第64頁至第65頁正面），顯見前開管理費9000
      元非由被告經管收取至明。證人薛春英前開所證，尚無法
      為被告不利認定之依據。被告否認侵占，應可採信。告訴
      人指訴被告侵占前開款項云云，尚屬無據，不足採憑。
  ２、依據告訴人所提出之許原彰書面說明雖載有「挪用住戶（
      1-16-1許原彰先生喪妻）急難救助金＄20.500元」等語（
      見偵卷第26頁），並有許原彰之簽名及指印於其上，惟依
      該書面說明之記載，除有許原彰之簽名外，其餘均係由打
      字繕寫而成，則該書面說明上所有文字是否均出於許原彰
      之真意所為，容有疑義。況且，證人薛春英於檢察官偵查
      時已明確證稱：我有問過許原彰，他說被告有跟他借這筆
      錢，但是沒有還，因為被告離職後都沒有償還欠款，所以
      才告他等語（見偵卷第56頁），顯見被告前開所辯，尚非
      無據，應可採信。前開書面說明，尚無法為被告不利認定
      之依據。
（五）綜上所述，公訴人所舉提之相關事證均不足以證明被告確
      有前開所述之業務侵占犯行，揆諸前揭之說明，自屬不能
      證明被告有此部分之犯罪，本應為無罪之諭知，惟公訴意
      旨認此部分與前開論罪科刑之業務侵占犯行部分，具有接
      續犯之實質上一罪關係，爰不另為無罪之諭知。
六、原審據以論罪科刑，固非無見。惟查，精英公司乃係本案之
    告訴人，並非告發人，原審卻認精英公司為告發人（見原審
    判決第2 頁），容有違誤。被告仍執陳詞提起上訴，否認有
    偽造文書、侵占其代收系爭社區住戶所繳交之管理費7500元
    、6500元、1500元，固無理由；然原審既有前開可議之處，
    即屬無從維持，自應由本院撤銷改判。
七、爰審酌被告前有酒後駕車之公共危險前科紀錄，有本院被告
    前案紀錄表在卷可稽（未構成累犯），素行不良，其一再利
    用擔任系爭社區警衛之機會，將其所代為收取轉交之管理費
    ，予以挪用，侵占入己，並在其業務上作成之收據文書上填
    載不實，企圖掩飾其侵占犯行，惡性不輕，復參酌其犯罪動
    機、目的、手段、智識程度、挪用侵占金額之多寡、所造成
    他人損害程度及事發後猶然否認犯行，迄未與告訴人達成和
    解之犯後態度等一切情狀，各量處如主文所示之刑，並定其
    應執行刑，以示懲儆。
據上論斷，應依刑事訴訟法第364 條、第369 條第1 項前段、第
299 條第1 項前段，刑法第216 條、第215 條、第336 條第2 項
、第51條第5 款，刑法施行法第1 條之1 第1 項、第2 項前段，
判決如主文。
本案經檢察官呂丁旺到庭執行職務。
中    華    民    國   100    年    8     月    18    日
                  刑事第九庭  審判長法  官  陳貽男
                                    法  官  蔡聰明
                                    法  官  蔡守訓
以上正本證明與原本無異。
不得上訴。
                                    書記官  許俊鴻
中    華    民    國   100    年    8     月    18    日
附錄本案論罪科刑法條：
中華民國刑法第336條（公務公益侵占罪、業務侵占罪）
對於公務上或因公益所持有之物，犯前條第1項之罪者，處1年以
上7年以下有期徒刑，得併科5千元以下罰金。
對於業務上所持有之物，犯前條第1項之罪者，處6月以上5年以
下有期徒刑，得併科3千元以下罰金。
前二項之未遂犯罰之。
中華民國刑法第215條（業務上文書登載不實罪）
從事業務之人，明知為不實之事項，而登載於其業務上作成之文
書，足以生損害於公眾或他人者，處3年以下有期徒刑、拘役或5
百元以下罰金。
中華民國刑法第216條（行使偽造變造或登載不實之文書罪）
行使第210條至第215條之文書者，依偽造、變造文書或登載不實
事項或使登載不實事項之規定處斷。